【裁判字號】    97,家訴,45
【裁判日期】    980408
【裁判案由】    分割遺產
【裁判全文】
臺灣彰化地方法院民事判決              97年度家訴字第45號
原      告  蔡太平
訴訟代理人  張仕融律師
被      告  蔡江葉
            蔡榮福
            郭宜亭
            郭建宏
            郭建良
被      告  郭建新
上一人之
法定代理人  郭來吉
                        13弄31號
上列當事人間請求分割遺產事件，本院於民國98年3月25日言詞
辯論終結，判決如下：
    主  文
兩造就被繼承人所遺如附表所示之遺產，准予分割，其分割方法
為：（一）被繼承人所遺座落彰化縣溪湖鎮西勢厝新厝館小段13
地號土地上，門牌碼號：彰化縣溪湖鎮○○里○○路13-2號持分
二分之一即如附圖編號1、2、3所示為被繼承人蔡永坤分管之建
物，准予變價分割，所得價金與現金新台幣壹元合併由原告與被
告蔡江葉、蔡榮福各分配肆分之壹，被告郭宜亭、郭建良、郭建
新及郭建宏各分配壹陸分之壹。（二）彰化縣溪湖鎮西勢厝新厝
館小段11地號土地應有部分壹捌分之壹由被告蔡江葉取得全部。
（三）彰化縣溪湖鎮西勢厝新厝館小段11之1地號土地應有部分
壹捌分之壹由被告蔡江葉取得全部。（四）彰化縣溪湖鎮西勢厝
新厝館小段11之2地號土地應有部分壹捌分之壹由被告蔡江葉取
得全部。（五）彰化縣溪湖鎮西勢厝新厝館小段11之3地號土地
應有部分壹捌分之壹由被告蔡江葉取得全部。（六）彰化縣溪湖
鎮西勢厝新厝館小段11之4地號土地應有部分壹捌分之壹由被告
蔡江葉取得全部。（七）彰化縣溪湖鎮西勢厝新厝館小段14地號
土地應有部分壹貳零零分之伍陸由被告蔡榮福取得全部。（八）
彰化縣溪湖鎮西勢厝新厝館小段13地號土地應有部分陸柒貳分之
壹柒伍，由原告取得陸柒貳分之伍玖；被告蔡江葉取得陸柒貳
分之壹壹；被告蔡榮福取得陸柒貳分之肆壹；被告郭宜亭、郭建
宏、郭建良及郭建新各取得陸柒貳之壹陸。（九）車牌號碼
GT-6831自小客車，歸原告取得全部。（十）車牌號碼RN8-327機
車，歸被告蔡榮福取得全部。（十一）現金新台幣仟玖玖玖元
元由原告取得。（十二）溪湖鎮農會存款新台幣柒萬陸仟柒佰零
元，由原告取得新台幣肆萬柒仟壹佰貳拾伍元；被告蔡江葉取
得新台幣壹萬肆仟陸佰陸拾伍元；被告蔡榮福取得新台幣貳仟柒
佰陸拾伍元；被告郭宜亭、郭建宏、郭建良及郭建新各取得新台
幣仟零拾柒元。
被告郭宜亭、郭建宏、郭建良及郭建新四人，每人應給付原告
新台幣肆萬零伍佰陸拾元。
訴訟費用由被告被告蔡江葉、被告蔡榮福按應繼分各負擔四分之
一，被告郭宜亭、郭建宏、郭建良及郭建新按應繼分各負擔十六
分之一，餘由原告負擔。
    事實及理由
壹、程序部分：
一、按訴狀送達後，原告不得將原訴變更或追加他訴。但如被告
    同意者，或請求之基礎事實同一者，或擴張或減縮應受判決
    事項之聲明者，或不甚礙被告之防禦及訴訟之終結者，則不
    在此限；或被告於訴之變更或追加無異議，而為本案之言詞
    辯論者，視為同意變更或追加，民事訴訟法第255條第1項第
    1、2、3、7款及第2項均定有明文。本件原告起訴時，原係
    聲明請求：「一、兩造繼承被繼承人蔡永坤所遺如附表編號
    所示1-7之土地應有部分，准予分割為（一）編號1-5之土地
    應有部分，歸蔡江葉取得。（二）編號6之土地應有部分，
    蔡江葉取得672分之12應有部分；原告取得672分之57應有部
    分；被告蔡榮福取得672分之42應有部分；被告郭宜亭、郭
    建宏、郭建良及郭建新取得672之64應有部分，即每人取得
    672分之16應有部分。（三）編號7之土地應有部分，歸蔡榮
    福取得。二、兩造繼承被繼承人蔡永坤所遺如附表所示編號
    8之車牌號碼GT -6831自小客車，歸蔡太平取得。三、兩造
    繼承被繼承人蔡永坤所遺如附表所示編號9之車牌號碼RN8-3
    27號機車，歸蔡榮福取得。四、兩造繼承被繼承人蔡永坤所
    遺如附表所示編號10、11之農會存款及現金，歸蔡太平取得
    。五、被告郭宜亭、郭建宏、郭建良及郭建新四人，每人
    應給付原告新台幣40563元。六、訴訟費用由被告負擔。」
    ，後除追加聲明即後述聲明（一）1所述外，並就前開聲明
    五部分，原依民法第1153條及281條請求，後追依不當得利
    之規定請求，並具狀更改聲明為如後貳、三所述之聲明，
    ，雖屬訴訟標的追加及擴張應受判決事項之聲明，當係訴之
    變更，惟該請求之基礎事實同一者，且不甚礙被告之防禦及
    訴訟之終結者，是揆諸前開規定，應為法所允許，合先敘明
    。
二、又本件被告蔡江葉、蔡榮福、郭宜亭、郭建宏、郭建良經合
    法通知，無正當理由，未於最後言詞辯論期日到場，經核無
    民事訴訟法第386條所列各款之情形，爰依原告之聲請，准
    由其一造辯論而為判決。
貳、原告主張略以：
一、查兩造之被繼承人蔡永坤於民國（下同）92年1月11日日過
    世，死亡時其妻即被告蔡江葉、子即原告蔡太平與被告蔡榮
    福尚生存，自為繼承人，而其女蔡玉燕則先於85年12月16日
    死亡，伊生有子女即被告郭宜亭、郭建宏、郭建良、郭建新
    等四人，是該四人依法取得代位繼承權。上開繼承人中，原
    告及被告蔡江葉、蔡榮福應繼分各4分之1；被告郭宜亭、郭
    建宏、郭建良、郭建新四人應繼分各16分之1。
二、被繼承人蔡永坤遺有如附表所示之財物，總值價額0000000
    元，扣除該欲行變價分割之分管而未保存登記房屋之價額
    28600元後，為0000000元，以應繼分4分之1計算，每份為
    0000000元，按繼承人得隨時請求分割遺產，但法律另有規
    定或契約另有訂定者，不在此限，民法第1164條定有明文。
    另「在公同共有遺產分割自由之原則下，民法第1164條規定
    ，繼承人得隨時請求分割遺產，該條所稱之『得隨時請求分
    割』，依同法第829條及第830條第1項規定觀之，自應解為
    包含請求終止公同共有關係在內，俾繼承人之公同共有關係
    歸於消滅而成分別共有，始不致與同法第829條所定之旨趣
    相左，庶不失繼承人得隨時請求分割遺產之立法本旨」，而
    本件被繼承人蔡永坤所遺如附表所示之遺產，並無不能分割
    之法定或約定情事，但原告請求被告分割遺產，均未獲得理
    會，在不得已之下，方依法提起本件訴訟。
三、被繼承人生前曾向彰化縣溪湖鎮農會及台灣土地銀行分別貸
    款360000元及300000元，其中向溪湖鎮農會所貸360000元部
    分，原告於被繼承人死亡後即92年3月11日即代為清償完並
    塗銷為此所設於彰化縣溪湖鎮○○○段新厝館小段11地號土
    地設定之抵押權；而向台灣土地銀行貸款300000元部分，因
    被繼承人生前已清償剩289000元，該所餘債務，業由原告清
    償完畢（此部分原告係借用配偶洪美珠之名義款入被繼承
    人蔡永坤於台灣土地銀行帳戶償畢），是被告郭宜亭、郭建
    宏、郭建良、郭建新四人無法律上之原因，未支出任何金錢
    即獲有債務消滅之利益，致原告受有逾其應分擔額清償之損
    害，自應返還伊受利益予原告，即其等應分擔之債務額，各
    為新台幣40563元。另考量被繼承人蔡永坤所遺之機車、
    小客車現由被告蔡福榮、原告使用之，且該等物品之市價亦
    屬微薄，乏人願購，以分歸使用者為宜。遺產中關於坐落
    彰化縣溪湖鎮西勢厝新庴館小段第11、11之1、11之2、11之
    3 、11之4、14地號等土地應有部分，為免增加共有人，使
    土地關係更加紛亂，故上開同段第11、11之1、11之2、11之
    3、11之4地號土地之應有部分，歸由被告蔡江葉取得；上開
    同段第14地號土地之應有部分歸被告蔡榮福取得。遺產中
    關於坐落彰化縣溪湖鎮西勢厝新庴館小段第13地號等土地應
    有部分因面積較大，可連同即現金及農會存款依各可得額為
    公平分割。遺產中之門牌號碼為彰化縣溪湖鎮○○里○○
    路13-2號建物持分之2分之1為被繼承人生前所分管使用之建
    物即如彰化縣溪湖地政事務所97年11月11日複丈成果圖上編
    號1、2、3之建物，准予變價分割，各按應繼分分歸及各繼
    承人所分歸財物之價額應相同方符公允等情，並爰提出聲明
    ：
    （一）兩造繼承被繼承人蔡永坤遺產，准予分割，分割方法
          如下：
          1、被繼承人所遺座落彰化縣溪湖鎮西勢厝新厝館小
             段13地號土地上，門牌碼號：彰化縣溪湖鎮○○
             里○○路13-2號持分二分之一即如附圖編號1、2
             、3 所示部分，被繼承人蔡永坤分管之建物，准
             予變價分割，所得價金與現金新台幣（下同）1元
             合併由原告與被告蔡江葉、蔡榮福各分配四分之
             一，被告郭宜亭、郭建良、郭建新及郭建宏各分
             配十六分之一。
          2、彰化縣溪湖鎮西勢厝新厝館小段11地號土地應有
             部分18分之1由被告蔡江葉取得全部。
          3、彰化縣溪湖鎮西勢厝新厝館小段11之1地號土地應
             有部分18分之1由被告蔡江葉取得全部。
          4、彰化縣溪湖鎮西勢厝新厝館小段11之2地號土地應
             有部分18分之1由被告蔡江葉取得全部。
          5、彰化縣溪湖鎮西勢厝新厝館小段11之3地號土地應
             有部分18分之1由被告蔡江葉取得全部。
          6、彰化縣溪湖鎮西勢厝新厝館小段11之4地號土地應
             有部分18分之1由被告蔡江葉取得全部。
          7、彰化縣溪湖鎮西勢厝新厝館小段14地號土地應有
             部分1200分之56由被告蔡榮福取得全部。
          8、彰化縣溪湖鎮西勢厝新厝館小段13地號土地應有
             部分672分之175由原告取得672分之59；被告蔡江
             葉取得672分之11；被告蔡榮福取得672分之41；
             被告郭宜亭、郭建宏、郭建良及郭建新各取得672
             之16。
          9、車牌號碼GT-6831自小客車，歸原告取得全部。
         10、車牌號碼RN8-327機車，歸被告蔡榮福取得全部。
         11、現金新台幣（下同）3999元由原告取得。
         12、溪湖鎮農會存款76703元，由原告取得47125元；
             被告蔡江葉取得14665元；被告蔡榮福取得2765元
             ；被告郭宜亭、郭建宏、郭建良及郭建新各取得
             3037元。
    （二）被告郭宜亭、郭建宏、郭建良及郭建新四人，每人應
          給付原告40563元。
    （三）訴訟費用由被告等負擔。
參、被告郭建新 (之法定代理人）到場，表示無任何意竟見；另
    被告蔡榮福前曾到場表示同意原告之請求；其餘被告均未於
    言詞辯論期日到場，且未提出書狀作何聲明或陳述。
肆、得心證之理由：
一、原告上開主張之事實，業據其提出被繼承人蔡永坤遺產一覽
    表、土地登記謄本7份、戶籍登記簿謄本、繼承系統表、財
    政部台灣省中區國稅局遺產稅免稅證明書（內有遺產明細及
    核定價額）1份、彰化縣稅捐稽徵處員林分處房屋稅籍證明
    書1份、他項權利證明書影本及抵押權設定契約書影本各1
    份、借據影本及抵押權設定契約書影本各1份、抵押權塗銷
    同意書影本1份與台灣土地銀行存摺影本及放款利息收據影
    本1份為證，且到場之被告郭建新（其之法定代理人）表示
    無意見，另被告蔡榮福於第一次庭訊時亦曾到場表示同意原
    告之請求，餘均未於言詞辯論期日到場，且未提出書狀作何
    聲明或陳述供本院審酌，是堪認原告主張堪信為真實。
二、按在公同共有遺產分割自由之原則下，民法第一千一百六十
    四條規定：繼承人得隨時請求分割遺產，該條所稱之「得隨
    時請求分割」，依同法第八百二十九條及第八百三十條第一
    項規定觀之，自應解為包含請求終止公同共有關係在內，俾
    繼承人之公同共有關係歸於消滅而成為分別共有，始不致與
    同法第八百二十九條所定之旨趣相左，庶不失繼承人得隨時
    請求分割遺產之立法本旨，換言之，終止遺產之公同共有關
    係，既應以分割方式為之，將遺產之公同共有關係終止改為
    分別共有關係，性質上自亦屬分割遺產方法之一，此有最高
    法院八十二年度台上字第七四八號、八十五年度台上字第一
    八七三號、九十三年度台上字第二六○九號判決意旨可資參
    照。
三、兩造在分割遺產前，對於遺產全部為公同共有，因共同遺產
    經查並無不能分割之情形，亦無不分割之約定，兩造就共同
    遺產既不能協議分割，原告請求裁判分割共同遺產，即無不
    合。被告蔡江葉為被繼承人之配偶，原告蔡太平與被告蔡榮
    福係被繼承人之子，被告郭宜亭、郭建宏、郭建良、郭建新
    等四人係被繼承人之女蔡玉燕所生子女，而蔡玉燕則先於85
    年12月16日死亡，是該四名女依法取得代位繼承權。因此，
    上開繼承人中，原告及被告蔡江葉、蔡榮福應繼分各四分之
    1；被告郭宜亭、郭建宏、郭建良、郭建新四人應繼分各十
    六分之1（民法第1138條第1款、第1140條、第1144條第1款
    參照），復按裁判分割共有物訴訟，為形式之形成訴訟，其
    事件本質為非訟事件，故法院定共有物之分割方法，雖應斟
    酌當事人之聲明、共有物之性質、經濟效用及全體共有人之
    利益等公平決之，然不受當事人聲明之拘束。是本院審酌（
    一）遺產中之附圖所示之建物（僅為稅籍登記），並未依法
    辦理保存登記，無法為分別共有之分割，故此部分應予變賣
    ，分配價金。（二）被繼承人所遺之機車、小客車現由被告
    蔡福榮、原告使用之，且該等物品之市價亦屬微薄，乏人願
    購，以分歸使用者為宜。（三）上開坐落彰化縣溪湖鎮西勢
    厝新庴館小段第11、11之1、11之2、11之3、11之4、14地號
    等土地應有部分，為免增加共有人，使土地關係更加紛亂，
    盡量分屬一人。（四）各繼承人所分歸財物之價額，依財政
    部台灣省中區國稅局遺產稅免稅證明書內之核定價額據計算
    ，應為相同，方符公允及其他遺產之性質、經濟效用與公平
    原則等情，認應採取之分割方法為如主文第一項所示，方為
    妥適。
四、依上所述，被繼承人原積欠彰化縣溪湖鎮農會360000元及台
    灣土地銀行289000元，被告郭宜亭、郭建宏、郭建良、郭建
    新四人既代位繼承伊母親之應繼分，則渠四人自當分擔債務
    四分之一，換言之各人分當十六分之一，惟該債務已由原告
    清償完畢，而被告郭宜亭、郭建宏、郭建良、郭建新四人並
    無法律上之原因，未支出任何金錢即獲有上開債務消滅之利
    益，此當致原告受有逾其應分擔額清償之損害，自應返還該
    利益（其等應分擔之債務額，各為新台幣40563元）予原告
    ，是原告請求被告郭宜亭、郭建宏、郭建良及郭建新四人，
    每人應給付40563元，洵屬有據，應予准許。
五、末按分割遺產之訴，係必要共同訴訟，原、被告之間本可互
    換地位，且兩造均蒙其利，是本院認本件之訴訟費用應由兩
    造依其應繼分之比例負擔訴訟費用，較為公允，併此敘明。
六、訴訟費用負擔之依據：民事訴訟法第八十條之一、第八十五
    條第一項前段。
中    華    民    國    98    年    4    月    8      日
                        家事法庭法  官 洪志賢
以上正本係照原本作成。
如對本判決上訴應於判決送達後20日向本院提出上訴狀 (須附繕
本)。
中    華    民    國    98    年    4    月    8      日
                                書記官  葉惠英

司法院資訊處製作；財團法人民間司法改革基金會備份。
